臺灣宜蘭地方法院刑事判決　　　　　　　　96年度訴字第60號
公　訴　人　臺灣宜蘭地方法院檢察署檢察官
被　　　告　甲○○
　　　　　　　　　　（現另案在臺灣宜蘭監獄執行中）
上列被告因偽造文書等案件，經檢察官提起公訴（95年度偵字第
3094號），本院合議庭裁定由受命法官獨任逕以簡易判決處刑，
爰不經通常程序判決如下：
    主  文
甲○○行使偽造私文書，足以生損害於公眾及他人，累犯，處有
期徒刑伍月，如易科罰金，以銀元參佰元即新臺幣玖佰元折算壹
日。如附表一所示保險契約之契約內容變更申請書上偽造之「鄭
美惠」署押共參枚沒收之。
    事  實
一、甲○○前因侵占案件，經臺灣高等法院於民國88年9月9日以
    88年度上易字第3376號判處有期徒刑6月，於88年11月26日
    入監執行，於89年5月26日執行完畢；竟不知悔改，明知南
    山人壽保險股份有限公司（以下簡稱「南山人壽保險公司」
    ）如附表一所示3紙保險契約之要保人均為其前妻鄭美惠（
    兩人已於85、86年間離婚），竟因需款孔急，於90年3月23
    日下午2、3時許，在臺北市○○○路○段「行天宮」附近之
    南山人壽保險公司外，未得鄭美惠授權同意，擅自冒用鄭美
    惠名義，接續於如附表一所示3份保險契約之契約內容變更
    申請書之要保人簽名欄內偽造鄭美惠之簽名各1枚，而偽造
    以鄭美惠名義出具之保險契約內容變更申請書共3份後，再
    於同日持往向南山人壽保險公司位於臺北市○○○路○段之
    分公司，向南山人壽保險公司申請將前開3份保險契約之要
    保人變更為甲○○，致南山人壽保險公司承辦人員據以辦理
    ，將上開3份保險契約之要保人均變更為甲○○，足生損害
    於鄭美惠與南山人壽保險公司。甲○○又意圖為自己不法之
    所有，於同日以要保人為甲○○之名義填寫保單借款合約書
    ，接續以如附表一編號1所示之保險契約向南山人壽保險公
    司申請借款新臺幣（下同）136,256元，以附表一編號2所示
    之保險契約向南山人壽保險公司申請借款28,862元，及以附
    表一編號3所示之保險契約向南山人壽保險公司借款24,000
    元，致南山人壽保險公司承辦人員因而陷於錯誤，於同日將
    借款如數交予甲○○，甲○○因此共計詐得189,118元。
二、案經南山人壽保險公司訴由暨臺北縣政府警察局新店分局報
    請臺灣臺北地方法院檢察署檢察官呈請臺灣高等法院檢察署
    檢察長令轉臺灣宜蘭地方法院檢查署檢察官偵查起訴。
    理  由
一、上開犯罪事實，業據被告甲○○於警詢、偵查及本院審理中
    均坦承不諱，並有南山人壽保險公司提出之告訴狀、臺北縣
    政府全戶戶籍資料表、原要保人鄭美惠疑被保人甲○○未經
    同意辦理要保人變更致相關保單權益受損之保單資料、鄭美
    惠陳情書各1件，及如附表一所示之保險契約、契約內容變
    更申請書與保單借款合約書各3件存卷可佐，堪信被告之自
    白應與事實相符。是本件事證已臻明確，被告犯行洵堪認定
    ，應予依法論科。
二、查被告甲○○於行為後，刑法及刑法施行法業於94年2月2日
    經總統以華總一義字第09400014901號令修正公布，並自95
    年7月1日施行（以下簡稱「修正後刑法」），是參酌最高法
    院95年5月23日刑事庭第8次會議決議，修正後刑法第2條第1
    項之規定，係規範行為後法律變更所生新舊法律比較適用之
    準據法，於修正後刑法施行後，應適用修正後刑法第2條第1
    項之規定，為「從舊從輕」之比較。另於比較時應就罪刑有
    關之共犯、未遂犯、想像競合犯、牽連犯、連續犯、結合犯
    ，以及累犯加重、自首減輕暨其他法定加減原因（如身分加
    減）與加減比例等一切情形，本於統一性及整體性原則，綜
    其全部罪刑之結果而為比較。從而，本案涉及法律變更之部
    分，經附表二所示比較修正前後刑法之相關規定結果後，因
    修正後刑法並未較有利於被告，爰依修正後刑法第2條第1項
    之規定，適用被告行為時之修正前刑法，合先敘明。
四、核被告甲○○所為，係犯刑法第216條、第210條之行使偽造
    私文書罪及刑法第339條第1項之詐欺取財罪。被告於保險契
    約契約內容變更申請書中偽造鄭美惠署押之行為，為其偽造
    私文書之階段行為，而其偽造私文書後進而行使，其偽造之
    低度行為為行使偽造私文書之高度行為所吸收，均不另論罪
    。被告先後於如附表一所示之保險契約契約內容變更申請書
    上偽造鄭美惠之署押各1枚，偽造3份契約內容變更申請書，
    再先後持向南山人壽保險公司借款，均屬同一偽造文書及詐
    欺取財犯意下之接續行為，僅侵害一法益，均僅論以一罪。
    又被告所犯前開行使偽造私文書罪及詐欺取財罪間，具有方
    法、目的之牽連關係，應依修正前刑法第55條後段牽連犯之
    規定，從一重之行使偽造私文書罪處斷。茲查，被告前因侵
    占案件，經臺灣高等法院於88年9月9日以88年度上易字第33
    76號判處有期徒刑6月，於88年11月26日入監執行，於89年5
    月26日執行完畢，有卷附臺灣高等法院被告前案紀錄表可資
    參照，其於有期徒刑之執行完畢後，5年以內再犯有期徒刑
    以上之罪，為累犯，應依修正前刑法第47條之規定加重其刑
    。審酌被告經濟困難，竟偽造其前妻鄭美惠之署押向南山人
    壽保險公司借款，致鄭美惠及南山人壽保險公司受有損害，
    並斟酌其素行、犯罪動機、目的、手段、所得財物，及犯罪
    後坦承犯行，態度尚稱良好等一切情狀，量處如主文所示之
    刑，並諭知易科罰金之折算標準，以示懲儆。至被告於如附
    表一所示之保險契約契約內容變更申請書上偽造之鄭美惠署
    押3枚，不問屬於犯人與否，爰均依修正前刑法第219條規定
    沒收之。
據上論斷，依刑事訴訟法299條第1項，刑法第2條第1項前段，刑
法第210條、刑法第216條、修正前刑法第339條第1項、刑法第21
9條、修正前刑法第55條後段、修正前刑法第47條、修正前刑法
第41條第1項前段，罰金罰鍰提高標準條例第1條前段、修正前罰
金罰鍰提高標準條例第2條，現行法規所定貨幣單位折算新臺幣
條例第2條，判決如主文。
本案經檢察官賴慶祥到庭執行職務。
中　　華　　民　　國　　96　　年　　3　　月　　21 　　日
                  刑事第三庭法  官　郭顏毓
以上正本證明與原本無異。
如不服本判決應於收受本判決後10日內向本院提出上訴書狀，其
未敘述上訴理由者，並得於提起上訴後10日內向本院補提理由書
狀(均須按他造當事人之人數附繕本)「切勿逕送上級法院」。
                            書記官  林秀麗
中　　華　　民　　國　　96　　年　　3 　　月　　22　　日
附錄本案論罪科刑法條全文
刑法第210條
偽造、變造私文書，足以生損害於公眾或他人者，處5年以下有
期徒刑。
刑法第216條
行使第210條至第215條之文書者，依偽造、變造文書或登載不實
事項或使登載不實事項之規定處斷。
刑法第339條
（普通詐欺罪）
意圖為自己或第三人不法之所有，以詐術使人將本人或第三人之
物交付者，處5年以下有期徒刑、拘役或科或併科1千元以下罰金
。
以前項方法得財產上不法之利益或使第三人得之者，亦同。
前二項之未遂犯罰之。
附表一：
┌─┬────┬────────┬─────┬─────┐
│編│保單號碼│保險契約種類及項│ 保險金額 │被保險人  │
│號│        │目              │（新臺幣）│          │
├─┼────┼────────┼─────┼─────┤
│1 │00000000│個人人身意外平安│300,000元 │甲○○    │
│  │04      │保險與防癌保險  │          │          │
│  │        │                │          │          │
│  │        │                │          │          │
├─┼────┼────────┼─────┼─────┤
│2 │00000000│個人人身意外平安│100,000元 │甲○○    │
│  │17      │保險與防癌保險  │          │          │
│  │        │                │          │          │
│  │        │                │          │          │
├─┼────┼────────┼─────┼─────┤
│3 │N0000000│人壽保險        │2,000,000 │甲○○    │
│  │97      │                │元        │          │
│  │        │                │          │          │
│  │        │                │          │          │
└─┴────┴────────┴─────┴─────┘
附表二：
┌───┬───────┬────────┬──────┐
│比較  │修正前刑法    │修正後刑法      │依從舊從輕原│
│法條  │              │                │則之比較結果│
├───┼───────┼────────┼──────┤
│刑法第│依罰金罰鍰提高│依刑法施行法第1 │依修正後刑法│
│339條 │標準條例第1條 │條之1第2項提高30│，並未較有利│
│      │前段規定，500 │倍，最高可處新臺│於被告      │
│      │元銀元得提高至│幣15000元       │            │
│      │10倍，最高可處│                │            │
│      │銀元5000元即新│                │            │
│      │臺幣15000元   │                │            │
├───┼───────┼────────┼──────┤
│刑法第│受徒刑執行完畢│受徒刑執行完畢或│不論依修正前│
│47條  │於5年內再犯有 │因強制工作處分執│或修正後之刑│
│      │期徒刑以上之罪│行完畢而免除其刑│法規定，均構│
│      │為累犯        │之執行，5年內故 │成累犯，對被│
│      │              │意再犯有期徒刑之│告並無較有利│
│      │              │罪為累犯        │或不利之情形│
├───┼───────┼────────┼──────┤
│修正前│適用牽連犯犯之│刪除牽連犯之規定│依修正後刑法│
│刑法第│規定，從一重處│，屬於數罪併罰，│並未較有利於│
│55條後│斷            │得定數罪刑合併之│被告        │
│段之牽│              │刑期以下        │            │
│連犯  │              │                │            │
│      │              │                │            │
├───┼───────┼────────┼──────┤
│刑法第│依修正前罰金罰│如易科罰金，以新│同上        │
│41條第│鍰提高標準條例│臺幣1000元、2000│            │
│1項前 │第2條規定，易 │元或3000元折算1 │            │
│段    │科罰金數額提高│日              │            │
│      │為100倍，如易 │                │            │
│      │科罰金，以銀元│                │            │
│      │300元即新臺幣 │                │            │
│      │900元折算1日  │                │            │
├───┼───────┼────────┼──────┤
│本案依法綜合比較主刑、刑法修正前牽連犯及易科罰金等規定│
│，修正後刑法皆未較有利於被告，基於統一性及整體性原則，│
│以修正前刑法對被告較有利，自應一體適用被告行為時之修正│
│前刑法。                                              │
└───────────────────────────┘
